最高法院刑事判決　　　　　　　　　　　　　　　九十三年度台上字第三七六九號
　　上　訴　人　甲○○
　　選任辯護人　王勝彥律師
　　上　訴　人　乙○○
　　　　　　　　戊○○
　　右二人共同
　　選任辯護人　張居德律師
　　上　訴　人　己○○
　　　　　　　　丁○○
　　右一人選任
　　辯　護　人　陳隆天律師
　　上　訴　人　丙○○
　　　　　　　　　　　　號
右上訴人等因違反毒品危害防制條例案件，不服台灣高等法院台中分院中華民國九十
三年三月二十四日第二審判決（九十二年度上訴字第二三八三號，起訴案號：台灣台
中地方法院檢察署九十二年度偵字第四四八四、六Ｏ一七號），提起上訴，本院判決
如左：
    主    文
原判決撤銷，發回台灣高等法院台中分院。
    理    由
本件原判決認定上訴人甲○○、乙○○係兄弟，與上訴人戊○○、丁○○有親戚關係
，上訴人己○○為戊○○之朋友，上訴人丙○○係台南縣永康市○○○街五十一巷四
十五弄四十四號昇傑企業行之負責人，經營化學藥品之買賣，與乙○○為熟識多年之
朋友。甲○○、乙○○為圖牟利，與姓名年籍不詳綽號「阿海」（又稱小黑）之成年
男子共同基於製造第二級毒品安非他命之概括犯意聯絡，先由乙○○於民國九十二年
一月二十五日至昇傑企業行，以現金約新台幣（下同）六十餘萬元向丙○○購買製造
安非他命之化學原料鈀金二十瓶、氫氧化鈉約六十餘瓶、活性碳五包、硫酸鋇二十瓶
、醋酸鈉二十瓶、氯化鈉三十瓶、氯化亞風十二瓶及丙酮二十瓶，丙○○明知乙○○
經營汽車喇叭工廠為生，購買該批化學原料為供製造安非他命之用，猶基於幫助之犯
意，同意出售，於九十二年二月中旬向台中市螢光工業有限公司調取氯化亞鈀（即鈀
金）二十瓶，向台北市之輔琳儀器公司調取氯化亞風十二瓶，向雲林縣之桐緯企業社
調取氫氧化納六十瓶、硫酸鋇二十瓶、醋酸鈉二十瓶及氯化鈉三十瓶，向台南之宏成
企業社調取丙酮二十瓶，約定由丙○○將上開化學原料載至台南縣大灣附近人煙稀少
之道路旁，由乙○○駕駛貨車，以車尾接車尾方式接運，再依「阿海」之指示運至不
詳處所藏放。乙○○復與「阿海」共同基於行使偽造私文書之犯意聯絡，依「阿海」
指示，於九十二年二月十七日下午三時許，至台南縣新化鎮崙子頂四０六號蔡碧桂住
處，以「阿海」所交付之陳雲隆國民身分證一張及印章一顆（取得來源不詳，惟該身
分證及印章已為乙○○丟棄），未經陳雲隆同意，冒用陳雲隆名義及盜用該印章與不
知情之蔡碧桂訂立房屋租賃契約書，向蔡碧桂承租其父蔡信行所有之台南縣新化鎮竹
子腳一六八號工廠，作為製造安非他命之場所，在該房屋租賃契約盜蓋陳雲隆印文及
偽造陳雲隆之署押二枚，將該契約書持交蔡碧桂收執，足以生損害於陳雲隆與蔡碧桂
。乙○○租得工廠後，「阿海」於九十二年二月十七日至二月二十日間，將原判決附
表三所示製造安非他命之工具及各化學原料運至工廠，甲○○則自同年二月二十日起
，以不詳之代價，僱用有犯意聯絡之戊○○、己○○擔任製造安非他命之助手，僱用
丁○○擔任管理工廠門禁與把風之工作，乙○○並將工廠鑰匙交合丁○○保管，彼等
均基於共同概括之犯意聯絡，由乙○○於同年二月二十一日、二十二日先後二次駕車
搭載甲○○、戊○○、丁○○及己○○至該工廠，由甲○○、戊○○、己○○負責將
麻黃素等原料經由滷化、催化、過濾及低溫結晶等過程，提煉製成安非他命成品，丁
○○則在外負責把風。同年二月二十二日下午四時三十分許，丁○○在該工廠門口把
風，甲○○、戊○○、己○○在工廠內製造安非他命之際，為台灣台中地方法院檢察
署檢察官指揮台中縣警察局東勢分局、清水分局及行政院海岸巡防署海洋巡防總局偵
防查緝隊組成之專案小組成員當場查獲，並扣得如原判決附表一所示之安非他命成品
十六包（總淨重一四、六六四．一二公克，取０．二八公克鑑驗用罄，總餘一四、六
六三．八四公克）、如附表二所示之液體安非他命二十五桶及附表三所示供製造安非
他命所用之物（其中編號六、八、九、十、十一、十三、十八、十九、二十、二十一
、二十三、二十五、二十六、三十所示工具上之結晶物均檢出含有安非他命成分，且
無從分離）。因而撤銷第一審關於甲○○、乙○○、戊○○、己○○、丁○○部分之
科刑判決，改判依牽連犯關係從一重仍均論處甲○○、乙○○、戊○○、己○○、丁
○○共同連續製造第二級毒品罪刑，另維持第一審論處丙○○幫助製造第二級毒品罪
刑之判決，駁回丙○○在第二審之上訴。固非無見。
惟查：(一)、連續犯須基於概括犯意，連續數行為而犯同一罪名，始能成立。如行為於
密切接近之時間實施，侵害同一法益，在刑法評價上，以視為數個舉動之接續施行，
合為包括之一行為予以評價，較為合理者，則屬接續犯，而為包括之一罪。原判決認
乙○○於九十二年一月二十五日向丙○○購買製造安非他命之化學原料一批，再與甲
○○、戊○○、己○○及丁○○於同年二月二十一日、二月二十二日將之製成安非他
命，倘若無訛，該安非他命之製造既需經滷化、催化、過濾及低溫結晶等過程，似非
立即可以完成，甲○○等五人前後兩天製造安非他命之時間又十分密接，是否為一個
製造行為之數個舉動之接續施行？原判決認係基於概括犯意之連續犯，又未具體說明
所憑之論據，已有判決理由不備之違誤。實情如何？事涉甲○○等五人犯罪之罪數，
自有調查釐清之必要性。原審未予究明，即皆依連續犯論罪，復有調查職責未盡之違
法。(二)、毒品危害防制條例第四條第二項之罪，其法定刑為無期徒刑或七年以上有期
徒刑，得併科新台幣七百萬元以下罰金。原判決理由欄說明丁○○為該罪之連續犯，
依刑法第五十六條之規定以一罪論，並加重其無期徒刑以外之法定刑，又無減輕其刑
之情形，自應量處逾七年以上之刑期，始屬適法。然原判決僅量處丁○○有期徒刑七
年，有判決不適用法則之違法。(三)、有罪之判決，於事實欄所載之事實，及理由欄記
載所憑之證據與認定之理由，前後均須互相適合，否則即有判決理由矛盾之違法。原
判決引為事實及主文一部分之附表三編號二十三之物，即扣案製造安非他命之工具塑
膠桶（小水桶）載明係五十個，然理由欄卻載為五十三個（原判決第十四頁第七至八
行），事實之認定與理由說明不相一致，有判決理由矛盾之違誤。又原判決於事實認
乙○○未經陳雲隆同意，即冒用陳雲隆名義訂立房屋租賃契約書，然理由欄未說明乙
○○未經陳雲隆同意所憑之證據與理由，亦屬理由不備。從而扣押之塑膠桶究為幾個
？陳雲隆有無同意或授權使用其身分證與印章？此與應諭知沒收銷燬製造安非他命工
具之數量或乙○○之利益有重大關係，自有查明之必要。原審未予究明，即行判決，
有調查職權未盡之違法。(四)、審理事實之法院，對於被告有利及不利之證據，應一律
注意，詳為調查，並綜合全案證據資料，本於經驗及論理法則定其取捨，並將取捨證
據及得心證之理由於判決內詳為說明。如事實尚非明確，基於公平正義之維護，而有
應調查之證據未予調查，即予判決者，則有應於審判期日調查之證據未予調查之違法
。丙○○固先坦承販賣事實欄所載之物予乙○○，並稱該物係製造安非他命之副品，
但嗣後又提出化學藥典，辯稱該藥典並未記載可供製造安非他命（第一審(一)卷第一四
九至一七二頁），而乙○○則始終辯稱伊僅依「阿海」之指示，駕車載運該批化學原
料給「阿海」而已，則丙○○販賣之物是否確為製造安非他命所需之副原料？即非無
疑。原審就此攸關丙○○犯罪成立與否之重要事項，未予調查釐清，逕認該物確可製
造安非他命及已製成安非他命，謂無調查之必要，有應於審判期日調查之證據未予調
查之違法。以上，或係上訴人等上訴意旨所指摘，或為本院得依職權調查之事項，應
認原判決有撤銷發回更審之原因。
據上論結，應依刑事訴訟法第三百九十七條、第四百零一條，判決如主文。
中　　　華　　　民　　　國　　九十三　　年　　　七　　　月　　二十二　　日
                              最高法院刑事第十一庭
                                  審判長法官  張　淳　淙
                                        法官  謝　俊　雄
                                        法官  蘇　振　堂
                                        法官  張　春　福
                                        法官  呂　丹　玉
      右正本證明與原本無異
                                              書  記  官
中　　　華　　　民　　　國　　九十三　　年　　　七　　　月　　二十九　　日
                                                                      Ｒ
